【裁判字號】    95,上易,2457
【裁判日期】    951226
【裁判案由】    詐欺
【裁判全文】
臺灣高等法院刑事判決                95年度上易字第2457號
上 訴 人  臺灣士林地方法院檢察署檢察官
被    告  甲○○
上列上訴人因被告詐欺案件，不服臺灣士林地方法院95年度易字
第1166號，中華民國95年9月28日第一審判決（起訴案號：臺灣
士林地方法院檢察署95年度偵字第5755號），提起上訴，本院判
決如下：
    主  文
原判決撤銷，發回臺灣士林地方法院。
    理  由
一、公訴意旨略以：被告甲○○因信用不佳，循一般途徑向銀行
    辦理信貸未果後，見報紙刊登協助辦理信貸廣告，明知將自
    己帳戶供作他人使用，依一般社會生活之通常經驗，可預見
    其交付存摺等帳戶資料可能幫助不法犯罪集團隱匿詐欺所得
    之財物，致使被害人及警方追查無門，竟基於幫助詐欺之犯
    意，於民國94年8月間，以電話聯絡刊登廣告之吳姓年籍不
    詳之成年男子，相約至屏東縣屏東市○○路上麥當勞店內，
    將其於94年5月17日至高雄市○○區○○路459號高雄銀行九
    如分行開立之00000 0000000號帳戶存摺、提款卡及密碼，
    交付該詐騙集團之成員吳姓男子，供詐欺集團作為存、提、
    匯款所用，而以此方式幫助該詐欺集團為詐欺犯行。嗣該詐
    騙集團成員在雅虎奇摩拍賣網站以被告名義設立會員帳號
    andy00000000號，並佯稱係賣家，適有該網站會員即被害人
    乙○○於臺北市南港區○○○路○段128號中央研究院辦公室
    以電腦連結登入該網站，並參加競標，而接獲該詐騙集團成
    員以上開帳號所發送電子信件，通知乙○○標得iriver廠牌
    iFP-1090型號多功能MP3隨身聽1台，使乙○○陷於錯誤，於
    94年8月19日13時43分許，至中華郵政公司自動櫃員機轉帳
    新臺幣1960元至被告前揭銀行帳戶內，隨即遭該詐欺集團成
    員以提款卡提領取款，始知受騙，因認被告涉犯刑法第30
    條第1項、第339條第1項之幫助詐欺罪。
二、原審判決意旨略以：被告甲○○所供陳交付帳戶存摺、提款
    卡、密碼予第三人之地點係在屏東縣屏東市○○路上麥當勞
    店，且其開戶之地點為高雄市○○區○○路459號高雄銀行
    九如分行，是公訴意旨所指被告開戶或交付帳戶之幫助行為
    地顯係在高雄市、屏東市，而均非在本院轄區。又正犯即詐
    欺集團上網登載不實拍賣廣告之行為地，卷內並無資料可佐
    ，雖屬不明，然被害人受騙後將係將金錢匯入被告位在高雄
    銀行九如分行之帳戶內，則業據被害人供述明確，且有相關
    帳戶資料可稽，顯然本件正犯之犯罪結果地，即取得財物之
    結果係在高雄市，並非本院轄區內，亦明確可認。又刑事訴
    訟定管轄權之有無，以起訴時為準，又所謂起訴時，自以該
    案件繫屬於法院時為準。查被告甲○○於本件犯罪時及本案
    繫屬本院之95年9月12日（參本院卷第1頁本院收狀章所載）
    ，係設籍於屏東縣潮州鎮○○街65號6樓之6，而其於偵查中
    陳明之現居地係在苗栗縣苗栗市○○○街440號3樓，是被告
    之住居所地，於繫屬時均非在本院轄區之內，甚為明確。本
    件被告犯罪地、住居所地均非在本院轄區，本院顯無管轄權
    。又被告於本案繫屬後之95年9月20日已經戶籍遷往苗栗縣
    苗栗市○○路985巷1號，有戶役政資料在卷可稽，而其偵查
    中自承之居所亦在苗栗市，顯然本件應由臺灣苗栗地方法院
    管轄，較有利本案調查、傳訊被告，檢察官向本院起訴，揆
    諸首開說明，自有未合，爰不經言詞辯論，逕為諭知管轄錯
    誤之判決，並移送於有管轄權之臺灣苗栗地方法院審理云云
    。
三、按案件由犯罪地或被告之住所、居所或所在地之法院管轄，
    刑事訴訟法第5條第1項定有明文，而所謂犯罪地，參照刑法
    第4條之規定，解釋上應包括行為地及結果地二者（最高法
    院72年度台上字第5894號判例意旨參照）。又刑法上詐欺罪
    之成立，以意圖為自己或第三人不法所有，以詐術使人將本
    人或第三人之物交付為要件（最高法院46年台上字第260號
    判例意旨參照），亦即以本人交付其物為犯罪結果，則被害
    人遭詐騙而匯款之地點，即為行為結果發生地。
四、再按刑法上之幫助犯，以正犯已經犯罪為構成要件，故幫助
    犯無獨立性，如無他人犯罪行為之存在，幫助犯即無由成立
    ，最高法院60年台上字第2159號著有判例；又按我國刑法就
    幫助犯言，係採共犯從屬性說，並不認為幫助犯之幫助行為
    ，為實行行為，是以幫助行為之是否既遂，仍應以正犯之實
    行行為為準，此亦有最高法院82年台上字第6104號判決可資
    參照。
五、經查：本件被害人乙○○係在台北市南港區○○○路○段128
    號中央研究院辦公室遭詐騙，其匯款即交付財物地亦在本轄
    郵局內，亦即本件詐欺罪之正犯之行為地和犯罪結果地，均
    在本轄內，揆諸前開說明，原審法院對幫助犯之被告言，應
    有管轄權。原審法院未察，遽諭知管轄錯誤判決並移送臺灣
    苗栗地方法院，尚有未合。檢察官上訴意旨執此指摘原判決
    不當，為有理由，應由本院將原判決撤銷，發回原審法院另
    為適法之裁判，又本件原審諭知管轄錯誤判決，本院認檢察
    官之上訴有理由而發回，自得不經言詞辯論為之，併予敘明
    。
六、據上論斷，應依刑事訴訟法第369條第1項但書、第372條，
    判決如主文。
中    華    民    國    95    年    12    月    26    日
                  刑事第八庭庭審判長法  官   鄭文肅
                                    法  官   陳國文
                                    法  官   江國華
以上正本證明與原本無異。
不得上訴。
                                    書記官   陳玲憶
中    華    民    國    95    年    12    月    26    日


司法院資訊處製作；財團法人民間司法改革基金會備份。
